---
title: "Peramalan Jumlah Perjalanan Wisatawan Nusantara pada Provinsi Jawa Timur Menggunakan Metode Holt-Winters Exponential Smoothing"
output: html_document
df_print: paged
---


Dataset diambil dari [Badan Pusat Statistik](https://www.bps.go.id/id). 

Peramalan ini menggunakan dataset **Jumlah Perjalanan Wisatawan Nusantara** mulai tahun 2020 sampai dengan 2024 yang berisi 60 data dan 34 provinsi. Peramalan akan menggunakan metode Holt-Winters Exponential Smoothing dengan provinsi yang akan diramal adalah **Jawa Timur**

Holt-Winters Exponential Smoothing adalah metode peramalan yang digunakan untuk memprediksi data di masa depan berdasarkan pola data historis. Metode ini sangat cocok untuk data yang memiliki tren dan musiman.

---
**Peramalan Jumlah Perjalanan Wisatawan Nusantara Provinsi Jawa Timur**

**1. Mengimport Library yang Akan Digunakan**
```{r}
library(forecast)
library(ggplot2)
```

**2. Membaca Dataset dan Menampilkan Dataset**
```{r}
# Membaca Dataset
data = read.csv("~/Jumlah Perjalanan Wisatawan Nusantara Menurut Provinsi Tujuan, 2024.csv")

# Menampilkan Dataset
head(data)
```

**3. Mengambil Provinsi Jawa Timur dari Dataset **
```{r}
data_jatim = data$JAWA.TIMUR
head(data_jatim)
```
**4. Mengecek Isi Data Provinsi Jawa Timur**
```{r}
# Rangkuman Provinsi Jawa Timur 
summary(data_jatim)

# Melihat Struktur Data
str(data_jatim)
# Merubah Nilai Integer Menjadi Numeric
data_jatim = as.numeric(data_jatim)
# Melihat Kembali Struktu Datanya
str(data_jatim)

# Melihat Apakah ada Missing Value
sum(is.na(data_jatim))
```
Dari hasil terlihat bahwa:

1. Summary (rangkuman) dari data memiliki rata-rata sebesar 14.700.202 wisatawan dengan jumlah wisatawan terendah yaitu 6.570.521 wisatawan dan jumlah wisatawan terbesar yaitu 27.190.607 wisatawan
2. Dari struktur data terlihat bahwa data provisi Jawa Timur awalnya mempunyai tipe data integer, oleh karena itu data provinsi Jawa Timur akan diubah menjadi numeric
3. Dapat terlihat juga bahwa data provinsi Jawa Timur tidak memiliki nilai yang kosong

**5. Membuat Visualisasi untuk Data Jawa Timur**
```{r}
timeseries_jatim <- ts(data_jatim, start = c(2020, 1), frequency = 12)

ts.plot(timeseries_jatim, xlab="Jangka Waktu ", ylab="Jumlah Pengunjung",
main= "Time Series Jumlah Perjalanan Nusantara Jawa Timur")
points(timeseries_jatim)
```

Dari Visualisasi Time Series Jumlah Perjalanan Nusantara Jawa Timur:

1. Jumlah perjalanan tertinggi berada di tahun 2022 dengan jumlah perjalanan diatas 20 juta yang setelah itu mengalami penurunan yang cukup signifikan
2. Jumlah perjalanan terendah berada di tahun 2024 awal dengan jumlah perjalanan dibawah 10 juta yang setelah itu mengalami peningkatan 

**6. Melihat Boxplot Untuk Dataset Jawa Timur**
```{r}
boxplot(timeseries_jatim, main = "Boxplot Jumlah Perjalanan Wisatawan - Jawa Timur")
```

Dari visualisasi menggunakan bloxplot terlihat bahwa data:

1. Data jumlah perjalanan wisatawan provinsi Jawa Timur tidak memiliki outlier 
2. Median Data jumlah perjalanan wisatawan provinsi Jawa Timur berada di sekitar 15 juta 
3. Variabilitas pada data cukup besar, yang berarti jumlah perjalanan wisatawan bervariasi dari waktu ke waktu

**7. Melakukan Peramalan Menggunakan Metode Holt-Winters Exponential Smoothing**
```{r}
# Model Holt-Winters Exponential Smoothing
model_hw <- hw(timeseries_jatim, seasonal = "mult", h = 24)  
print(model_hw$model)
```
Dari peramalan terlihat bahwa: 

1. Peramalan menggunakan metode Holt-Winters Exponential Smoothing dan menggunakan data timeseries_jatim yang telah dibuat
2. Seasonal (musiman) merupakan pola berulang yang terjadi dalam data sepanjang waktu yang terbagi menjadi dua yaitu additive dan multiplicative. Pada peramalan kali ini seasonal menggunakan multiplicative karena data menunjukkan pola musiman yang bervariasi dari waktu ke waktu
3. h merupakan jumlah bulan yang akan diprediksi yang di mana pada peramalan ini akan memprediksi bagaimana data 24 bulan (2 tahun) ke depan
4. Terdapat parameter smoothing yang di mana nilai kecil menandakan model memberi bobot lebih besar pada data historis dibanding data terbaru.
    a. alpha = 0.0061, smoothing untuk level. Nilai kecil menunjukkan bahwa model tidak               terlalu cepat menyesuaikan terhadap perubahan baru.
    b. beta = 1e-4, smoothing untuk tren.
    c. gamma = 0.001, smoothing untuk musiman.
5. Terdapat initial states: 
    a. l = 20188055.86, yang merupakan nilai level awal
    b. b = -166651.6869, yang merupakan nilai tren awal
    c. s = faktor musiman awal untuk 12 bulan, ditunjukkan oleh serangkaian nilai musiman yang        berulang
6. Terdapat sigma = 0.2101, yang merupakan estimasi kesalahan model yang menunjukkan seberapa     besar penyimpangan antara hasil prediksi dengan data aktual
7. Terdapat AIC, AICc, dan BIC yang di mana semakin kecil nilainya semakin baik modelnya 

**8. Evaluasi Model Holt-Winters Exponential Smoothing Menggunakan MAPE, RMSE, dan MAE**
```{r}
# Melihat Hasil Model
akurasi_model = accuracy(model_hw)
df_akurasi_model = data.frame(akurasi_model)

# Hasil MAPE
df_akurasi_model$MAPE

# Hasil RMSE
df_akurasi_model$RMSE

# Hasil MAE
df_akurasi_model$MAE
```      
Dari hasil evaluasi model menggunakan MAPE, RMSE, dan MAE diatas menggunakan fungsi accuracy() diketahui bahwa:

1. MAPE (Mean Absolute Percentage Error) merupakan rata-rata presentase kesalahan absolute antara nilai aktual dengan nilai prediksi. Dari model peramalan yang telah dibuat didapat nilai MAPE sebesar 14.353 (14.3 %) yang berada di rentang 10% - 20% yang artinya model sudah baik untuk memprediksi jumlah perjalanan wisatawan
2. RMSE (Root Mean Square Error) merupakan Akar dari rata-rata kuadrat kesalahan antara nilai aktual dan nilai prediksi. Dari model peramalan yang telah dibuat didapat nilai RMSE sebesar 2.645.937 yang di mana lebih kecil dari rata-rata data sesungguhnya
3. MAE (Mean Absolute Error) merupakan Rata-rata kesalahan absolut antara nilai aktual dan nilai prediksi. Dari model peramalan yang telah dibuat didapat nilai MAE sebesar 2.048.400 yang di mana lebih kecil dari rata-rata data sesungguhnya
4. Dari beberapa penjelasan diatas model peramalan sudah cukup baik untuk memprediksi data jumlah perjalanan wisatawan beberapa tahun ke depan

**9. Visualisasi Hasil dari Peramalan**
```{r}
plot(model_hw, main = "Holt-Winters Exponential Smoothing - Jawa Timur")
```

Dari visualisasi peramalan menggunakan metode Holt-Winters Exponential Smoothing dapat dilihat:

1. Hasil peramalan mulai dari tahun 2025 - 2026 jumlah wisatawan mengalami penurunan dari tahun ke tahun 
2. Terdapat beberapa peningkatan jumlah wisatawan yang tidak terlalu signifikan yaitu di akhir tahun 2025 dan akhir tahun 2026 
3. Terdapat area abu abu yang merupakan interval kepercayaan yang menunjukkan rentang nilai prediksi dengan tingkat keyakinan tertentu

**10. Melihat Hasil Peramalan**
```{r}
print(model_hw$mean)
```
**11. Kesimpulan**

Dari model peramalan yang telah dibuat menggunakan metode Holt-Winters Exponential Smoothing didapat bahwa:

1. Metode peramalan menggunakan Holt-Winters Exponential Smoothing dengan seasonal multiplicative cocok dengan dataset yang digunakan dan berhasil menangkap pola tren dan musiman yang ada di provinsi Jawa Timur 
2. Dari hasil evaluasi model menggunakan MAPE, RMSE, dan MAE didapat nilai yang cukup kecil yang artinya model sudah cukup baik untuk memprediksi data jumlah perjalanan wisatawan nusantara
3. Hasil visualisasi dari model menunjukkan gambaran yang jelas mengenai bagaimana bentuk tren beberapa tahun ke depan